【裁判字號】    97,上易,1302
【裁判日期】    970725
【裁判案由】    家暴傷害
【裁判全文】
臺灣高等法院刑事判決                97年度上易字第1302號
上  訴  人
即  被  告  甲○○
上列上訴人因家暴傷害案件，不服臺灣臺北地方法院96年度易字
第2110號，中華民國97年3月7日第一審判決（起訴案號：臺灣臺
北地方法院檢察署96年度偵續字第351號），提起上訴，本院判
決如下：
    主  文
上訴駁回。
    事  實
一、甲○○與乙○○係夫妻，二人具有家庭暴力防治法第三條第
    一款所定之家庭成員關係，平時感情不睦，於民國九十五年
    六月二十六日下午四時許，在臺北市○○區○○路四段一五
    九巷一八六號一樓住處內，二人因財務問題發生爭執，雙方
    因而發生拉扯，詎甲○○竟基於傷害之犯意，持鐵條毆打乙
    ○○之胸部，致乙○○於阻擋時受有左手肘瘀青、腫（二
    二公分）之傷害（乙○○所涉傷害罪部分業據檢察官不起訴
    處分確定）。
二、案經乙○○訴由臺北市政府警察局文山第一分局報告臺灣臺
    北地方法院檢察署檢察官偵查起訴。
    理  由
一、證據能力部分：
  (一)按被告以外之人於偵查中向檢察官所為之陳述，除顯有不可
    信之情況者外，得為證據，刑事訴訟法第一百五十九條之一
    第二項規定明確。經查：告訴人乙○○於檢察官偵訊時以證
    人身分所為之供述，雖為被告以外之人於審判外之言詞陳述
    ，惟業經具結在卷，與法定要件相符；且核其陳述時之外在
    環境及情況，亦查無顯有不可信之情況；況告訴人乙○○於
    原審審理中業以證人身分具結而為陳述，並經上訴人即被告
    甲○○及其辯護人之反對詰問（原審卷四三頁背面至四六頁
    ），洵無妨害被告之防禦權之虞，本院亦認以之作為證據為
    適當，故依諸上開規定，告訴人乙○○於偵查之陳述自有證
    據能力。
  (二)本件認定事實所引用之本件卷證所有證據（文書證據、物證
    ），檢察官、被告於本院均未主張排除前開書證、物證之證
    據能力，且迄於本院言詞辯論終結前均未表示異議（本院卷
    二○、三二頁），本院經審酌前開書證、物證並非公務員違
    背法定程序所取得，亦無刑事訴訟法第一百五十九條之四顯
    有不可信之情況，故上揭卷證證據（文書證據、物證），應
    有證據能力。
二、訊據被告矢口否認有何傷害犯行，辯稱：當日係告訴人乙○
    ○欲將伊趕離二人位於臺北市○○路○段一五九巷一八六號
    一樓住處，伊拒不接受，即遭乙○○拉扯頭髮及以言語辱罵
    ，並持鐵條作勢毆打，伊趁乙○○欲阻止伊撥打一一○求救
    電話之際取走鐵條，隨後即遭乙○○搶走，後伊即遭乙○○
    徒手毆打至警察到場時始停止，伊自始終均未毆打乙○○，
    不知乙○○身上傷勢何來，亦懷疑傷勢係乙○○趁伊遭毆打
    在地至警員到場間之空檔自行假造所致；縱法院認告訴人乙
    ○○身上所受傷害確為伊所為，亦係伊與乙○○搶奪鐵條時
    所致，應屬正當防衛行為而不罰云云。經查：
  (一)被告於九十五年六月二十六日下午四時許，在臺北市○○區
    ○○路四段一五九巷一八六號一樓住處內，因財務問題與告
    訴人乙○○發生爭執，因而持鐵棒攻擊乙○○之左胸部（即
    心臟部位），乙○○用左手阻擋，因而受有左手肘瘀青、腫
    （二二公分）之傷害等情，迭據證人乙○○於偵查及原審
    審理時指證綦詳（第二四○四六號偵卷一六、一七頁，原審
    卷四三頁背面至四七頁），並有臺北市立萬芳醫院家庭暴力
    事件驗傷診斷書、受傷照片及臺北市政府警察局文山第一分
    局處理家庭暴力與兒少保護案件調查紀錄（通報）表各一份
    附卷可資佐證（第六一○七號偵卷五至七、五一至五八頁，
    第二四○四六號偵卷二九、三○、四二、四三頁，原審卷三
    八頁），所指尚非無據。
  (二)被告雖以前揭情詞置辯，然其於偵查時即已供稱：「告訴人
    的腳傷伊不知道是如何造成的。但手的部分，是因為告訴人
    拉著伊的頭髮壓在地上，將伊拖到靠近倉庫的地方，後來伊
    看到告訴人本來拿著要攻擊伊的鐵條，伊就順手撿起來要防
    身，告訴人一直靠近，後來他有戳到鐵條因而受傷，但後來
    告訴人又搶回鐵條攻擊伊」（第二四○四六號偵卷七頁），
    核與證人乙○○於原審結證：「被告先用鐵條打伊，然後伊
    去搶的時候，有用手拉扯」等語（原審卷四四頁背面）大致
    相符。可知告訴人乙○○確係在與被告搶奪鐵條發生拉扯前
    ，即遭被告手中之鐵條所傷；雖被告指其偵查供述係描述告
    訴人於欲搶回其手中鐵條之際戳到鐵條因而受傷，乃事後推
    認，與告訴人於原審證稱係伊先用鐵條打他，去搶的時候有
    用手拉扯等詞，顯然有異云云，然姑不論本件究係何人挑起
    ，惟依其二人證詞比對，告訴人受傷確係於兩造爭奪鐵條所
    致，且告訴人受傷時鐵條仍在被告手中等情以觀，告訴人為
    被告以鐵條所受傷情節並無岐異，且觀諸卷附乙○○於案發
    當日之受傷照片（第六一○七號偵卷七頁），乙○○左手肘
    傷部之形狀，與遭鐵條毆打之情形相近，又乙○○受傷部位
    ，係左手肘外側紅腫瘀青，無擦傷痕跡，位置恰與乙○○所
    稱以左手護衛心臟部位之高度、位置相合，則乙○○所陳，
    其所受左手肘之傷害，係於遭鐵條攻擊心臟部位時，因左手
    舉起阻擋所致，並非無據；再輔以乙○○左手肘受傷之位置
    ，應係手肘彎曲時遭外力毆打所致，若乙○○有自行製造假
    傷以誣陷被告之情形，衡理應係持鐵條毆打如手部或腿部外
    側等容易自行製造傷害之處，且製造多處傷勢以符嚴重性，
    焉有僅將手部彎曲後毆打手肘一處之理，是告訴人乙○○指
    稱其左手肘所受傷害係遭被告以鐵條毆打所致，應堪採信。
    至被告又辯稱告訴人於原審既謂係遭其持鐵條攻擊其心臟部
    位，又稱有聽到「啪」一聲，像是骨頭斷掉的聲音；又稱有
    遭被告毆打三分鐘之久，亦與所受傷勢不符等語質疑告訴人
    證述前後不符，難為被告不利之證據云云。然按告訴人、證
    人之陳述有部分前後不符，或相互間有所歧異時，究竟何者
    為可採，法院仍得本其自由心證予以斟酌，非謂一有不符或
    矛盾，即應認其全部均為不可採信；尤其關於行為動機、手
    段及結果等之細節方面，告訴人之指陳，難免故予誇大，證
    人之證言，有時亦有予渲染之可能；然其基本事實之陳述，
    若果與真實性無礙時，則仍非不得予以採信（最高法院七十
    四年台上字第一五九九號判例意旨）。查證人乙○○於上揭
    時地與被告因故發生爭執並相互拉扯，其間被告曾持有鐵條
    毆打告訴人受傷等情，證人乙○○先後陳述一致。縱就遭被
    告毆打時間之指訴容與傷勢未盡相合，然遭被告傷害部分，
    前後指訴既屬一致，被告所指告訴人造假傷勢一情復未舉證
    以實，本院殊不得僅因證人就遭毆打時間之指訴與傷勢未合
    ，遽認全盤不足採，進而為有利被告之認定，被告辯稱不知
    乙○○左手肘所受前揭傷害何來，且應係乙○○自行假造所
    致云云，應屬卸責之詞，顯不足採。
  (三)按刑法所規定正當防衛之要件，必對於現在之不正侵害，始
    能成立，若侵害已過去，或預料有侵害而侵害尚屬未來，則
    其加害行為，自無正當防衛之可言（最高法院十九年上字第
    一一七四號判例參照）。本件被告雖一再辯稱：若法院認為
    乙○○身上所受傷害確為其所為，亦係其與乙○○搶奪鐵條
    時所致，應屬正當防衛行為而不罰云云。然依據被告於偵查
    所供：「當時乙○○拉其頭髮，將其拖到倉庫附近時，伊順
    手撿起旁邊鐵條防身，但因乙○○一直靠近，始遭鐵條戳傷
    」等語（第二四○四六號偵卷七頁），及其於原審供稱：「
    當時乙○○因其不同意離婚之事，反覆拉扯其頭髮，並對其
    言語辱罵，因其置之不理，乙○○則衝到倉庫持鐵條欲攻擊
    其身體，之後其撥打一一○報警，並趁乙○○搶奪電話、拉
    扯電話線時，撿起乙○○暫放於地上之鐵條防身，乙○○即
    與其搶奪鐵條產生拉扯」等語（原審卷一三頁背面、一四頁
    ），姑不論被告係於遭乙○○拖到倉庫時，順手撿起鐵條防
    身，或是趁乙○○搶奪電話時，趁機撿起地上鐵條防身，惟
    被告係於取得鐵條後，與乙○○發生拉扯前，毆打告訴人左
    手肘成傷，前已敘明，則被告持鐵條毆打乙○○當時，乙○
    ○顯未對被告有何現在不法之侵害，縱被告所稱於取得鐵條
    前曾遭乙○○拉扯頭髮、言語辱罵一節，係屬實在，然在被
    告取得鐵條當時，乙○○前揭傷害行為，亦已屬於過去之侵
    害，依前揭判例意旨，自不得主張正當防衛。雖被告又指當
    時情況，告訴人仍處於可持續攻擊之狀態，且其手上鐵條亦
    隨時有為告訴人奪取之虞，此即其何以拼命要撥打一一○求
    救之原由，不能說明該侵害行為已過去云云。惟按刑法第二
    十三條前段規定之正當防衛，必須對於現在不法之侵害且基
    於防衛之意思為之，始屬相當，若彼此互毆，必以一方初無
    傷人之犯意，因排除對方不法之侵害而加以還擊，始得以正
    當防衛論，若雙方各基於傷害對方之犯意而互毆，均不得主
    張正當防衛；又衡之一般社會經驗，互毆係屬多數動作構成
    單純一罪而互為攻擊之傷害行為，縱令一方先行出手，而還
    擊之一方，苟非單純對於現在不法之侵害為必要排除之反擊
    行為，因其本即有傷害之犯意存在，則對其互為攻擊之還擊
    行為，自無防衛權可言（最高法院九十四年台上字第五七一
    號判決要旨參照）。且查上情，本件被告持鐵條之反擊後，
    告訴人之拉扯搶奪等攻擊行為已因反擊而停止，客觀上即無
    現在不法之他人侵害事實，被告上揭所指或為主觀上認知，
    或為未來可能性，客觀上是否發生，尚非無疑，且縱嗣後果
    生其所指之侵害行為，斯時兩造亦呈互毆狀態，況本件兩造
    已互告傷害，自難認其間有何「初無傷人犯意」之防衛意思
    可言，則按前所述，尚不得執此為由阻卻違法，是被告此部
    分之辯解，難以憑採。從而，被告辯稱其所為應符合正當防
    衛而不罰云云，亦屬無據，而不足採。
  (四)本件事證明確，被告傷害犯行堪以認定，應予依法論科。
三、法律適用之比較說明及論罪理由：
  (一)按刑法第二百七十七條第一項傷害罪，法定刑為「三年以下
    有期徒刑、拘役或一千元以下罰金」，罰金刑部分，依被告
    行為時之刑罰法律，即罰金罰鍰提高標準條例第一條前段、
    修正前刑法第三十三條第五款（規定罰金為一元以上），並
    依現行法規所定貨幣單位折算新臺幣條例第二條規定計、折
    算結果，前揭業務侵占罪罰金刑之法定刑得科銀元一元（即
    新臺幣三元）以上、銀元一萬元（即新臺幣三萬元）以下罰
    金。惟依被告行為後修正增訂刑法施行法第一條之一：「中
    華民國九十四年一月七日刑法修正施行後，刑法分則編所定
    罰金之貨幣單位為新臺幣。九十四年一月七日刑法修正時，
    刑法分則編未修正之條文定有罰金者，自九十四年一月七日
    刑法修正施行後，就其所定數額提高為三十倍。但七十二年
    六月二十六日至九十四年一月七日新增或修正之條文，就其
    所定數額提高為三倍」，及刑法第三十三條第五款將罰金刑
    修正為：「新臺幣一千元以上，以百元計算之」等規定，上
    開業務侵占罪處罰條文之法定罰金刑最低額已提高為新臺幣
    一千元以上。經比較新舊法結果，認應適用較有利於被告之
    舊法即修正前刑法第三十三條第五款規定。據上，綜其全部
    比較結果，本件依「罪刑綜合比較原則」及「擇用整體性原
    則」，自應依刑法第二條第一項前段規定，一體適用有利於
    被告之修正前規定為論處。
  (二)被告行為時之刑法第四十一條第一項前段規定：「犯最重本
    刑為五年以下有期徒刑以下之刑之罪，而受六個月以下有期
    徒刑或拘役之宣告，因身體、教育、職業、家庭之關係或其
    他正當事由，執行顯有困難者，得以一元以上三元以下折算
    一日，易科罰金」。又被告行為時之易科罰金折算標準，修
    正前罰金罰鍰提高標準條例第二條前段（現已刪除）規定，
    就其原定數額提高為一百倍折算一日，則被告行為時之易科
    罰金折算標準，應以銀元三百元折算一日，經折算為新臺幣
    後，應以新臺幣九百元折算為一日。惟修正後刑法第四十一
    條第一項前段則規定：「犯最重本刑為五年以下有期徒刑以
    下之刑之罪，而受六個月以下有期徒刑或拘役之宣告者，得
    以新臺幣一千元、二千元或三千元折算一日，易科罰金」，
    比較修正前後之易科罰金折算標準，以修正前之規定較有利
    於被告，自應適用修正前刑法第四十一條第一項前段規定，
    定被告易科罰金之折算標準。
  (三)核被告所為，係犯刑法第二百七十七條第一項普通傷害罪。
    被告與告訴人乙○○為夫妻關係，屬家庭暴力防治法第三條
    第一款所定之家庭成員，是被告對告訴人故意施以身體上之
    不法侵害，而成立刑法傷害罪，亦屬家庭暴力防治法第二條
    第二項所稱之家庭暴力罪，併予敘明。
  (四)公訴意旨雖另以被告於案發當時，尚有持鐵條毆打告訴人乙
    ○○，並造成乙○○受有左腳踝擦傷之傷害等情，並提出乙
    ○○之診斷證明書為證，惟此部分為被告所否認，亦與證人
    即員警董晨獅於當日為告訴人所製作之臺北市政府警察局文
    山第一分局處理家庭暴力與兒少保護案件調查紀錄（通報）
    表內所載告訴人僅「左手臂」受傷之記載不符（第六一○七
    號偵卷五七頁），且告訴人於原審證稱：「第六一○七號偵
    卷照片上的腳傷不是被告拿鐵條打的，那是在拉扯的時候，
    被地上的玻璃割到的，但是左手肘的照片，就是被鐵條打到
    的，傷痕與鐵條形狀一樣」等語（原審卷四六頁），可證告
    訴人所受腳傷確非遭被告毆打所致，惟此部分犯罪事實與上
    開有罪之犯罪事實部分，為接續犯之包括一罪關係，是不另
    為無罪之諭知，附此敘明。
三、原審以事證明確，適用刑事訴訟法第二百九十九條第一項前
    段，刑法第二條第一項、第二百七十七條第一項，（修正前
    ）第四十一條第一項前段，（修正前）罰金罰鍰提高標準條
    例第二條，現行法規所定貨幣單位折算新臺幣條例第二條，
    刑法施行法第一條之一第一項等規定，並審酌被告與告訴人
    間為夫妻關係，本應互敬互愛，共同維持家庭之圓滿，卻因
    與告訴人關係惡劣，即因故持鐵條毆打告訴人成傷，且犯後
    否認犯行，態度不佳，但告訴人所受傷害尚輕等一切情狀，
    量處宣告刑拘役三十日，復敘明被告之犯罪時間係在九十六
    年四月二十四日以前，所犯之罪合於中華民國九十六年罪犯
    減刑條例第二條第一項第三款減刑條件，依法減其宣告刑為
    拘役十五日，並諭知易科罰金折算標準，暨敘明鐵條不予宣
    告沒收等情，其認事用法尚無違誤，量刑亦屬妥適。被告仍
    執前詞否認犯罪，提起上訴，為無理由，應予駁回。
據上論斷，應依刑事訴訟法第三百六十八條，判決如主文。
本案經檢察官王壬貴到庭執行職務。
中    華    民    國    97    年    7     月    25    日
            刑事第十八庭  審判長法  官  吳鴻章
                                法  官  周政達
                                法  官  段景榕
以上正本證明與原本無異。
不得上訴。
                                書記官  陳靜姿
中    華    民    國    97    年    7     月    25    日
附錄本案論罪科刑法條全文：
中華民國刑法第277條
（普通傷害罪）
傷害人之身體或健康者，處3年以下有期徒刑、拘役或1千元以下
罰金。犯前項之罪因而致人於死者，處無期徒刑或7年以上有期
徒刑；致重傷者，處3年以上10年以下有期徒刑。


司法院資訊處製作；財團法人民間司法改革基金會備份。
